【裁判字號】    96,家訴,29
【裁判日期】    980519
【裁判案由】    請求塗銷繼承登記
【裁判全文】
臺灣屏東地方法院民事判決              96年度家訴字第29號
原      告  丙○○兼庚○○○.
特別代理人  徐豐益律師
原      告  丑○○○兼庚○○.
兼上列一人
訴訟代理人  甲○○○兼庚○○.
                      6樓
原      告  丁○○兼庚○○○.
訴訟代理人  徐豐益律師
原      告  壬○○兼庚○○○.
                      身分證統.
            癸○○兼庚○○○.
                      身分證統.
被      告  乙○○    住屏東縣.
            戊○○    住屏東縣.
            辛○○    住屏東縣.
共      同
訴訟代理人  許淑清律師
被      告  己○○    住屏東縣.
上列當事人間請求塗銷繼承登記事件，本院於民國98年3 月19日
言詞辯論終結，判決如下：
    主  文
原告之訴駁回。
訴訟費用由原告負擔。
    事實及理由
一、按訴狀送達後，原告不得將原訴變更或追加他訴，但請求之
    基礎事實同一；擴張或減縮應受判決事項之聲明；不甚礙被
    告之防禦及訴訟之終結者，不在此限，民事訴訟法第255 條
    第1 項第2 、3 、7 款分別定有明文。本件原告丁○○原起
    訴請求確認對被繼承人賴水源所遺坐落屏東縣潮州鎮○○○
    段770 之3地 號、824 之1 地號、127 之7 地號、12 7之1
    地號等土地之繼承權存在，及被告應將上開不動產於民國96
    年2 月7 日辦理之繼承登記塗銷，暨請求分割上開遺產等，
    嗣於訴訟進行中變更為：被告應將被繼承人賴水源所遺坐落
    屏東縣潮州鎮○○○段770 之3 地號、824 之1 地號、127
    之7 地號、12 7之1 地號土地、登記日期為96年2 月14 日
    、原因發生日期為95年7 月5 日之繼承登記塗銷，核屬減縮
    應受判決事項之聲明，亦不甚礙被告之防禦及訴訟之終結，
    核與上開規定相符，應予准許。
二、次按訴訟標的對於數人必須合一確定而應共同起訴，如其中
    一人或數人拒絕同為原告而無正當理由者，法院得依原告聲
    請，以裁定命該未起訴之人於一定期間內追加為原告。逾期
    未追加者，視為已一同起訴，民事訴訟法第56條之1 第1 項
    亦有明文。經查，原告丁○○原係單獨起訴，其依公同共有
    之所有權訴請被告塗銷繼承登記，核屬公同共有權利之行使
    ，需得全體公同共有人之同意，亦即本件訴訟標的對於被繼
    承人賴水源之全體繼承人必須合一確定。然被告以外之其餘
    繼承人即甲○○○、丑○○○、庚○○○、丙○○、癸○○
    、壬○○等6 人（庚○○○嗣後死亡），其中除甲○○○表
    示同意追加為原告以外，其餘5 人均無正當理由拒絕同為原
    告，本院依原告丁○○之聲請，於96年12月27日以裁定命丑
    ○○○、庚○○○、丙○○、癸○○、壬○○等人於5 日內
    追加為原告，其等經合法送達後逾期無正當理由未為追加，
    依前揭規定，自應視為已一同起訴而為原告。
三、再按當事人死亡者，訴訟程序在有繼承人、遺產管理人或其
    他依法令應續行訴訟之人承受其訴訟以前當然停止；第168
    條至第172 條及前條所定之承受訴訟人，於得為承受時，應
    即為承受之聲明；當事人不聲明承受訴訟時，法院亦得依職
    權，以裁定命其續行訴訟，民事訴訟法第168 條、第175 條
    第1 項、第178 條定有明文。本件追加原告庚○○○於97年
    3 月11日死亡，丁○○、甲○○○、丑○○○、丙○○、癸○○、壬○○為其繼承人（庚○○○之其餘繼承人為被告，
    不令承受訴訟），未聲明承受訴訟，本院即依前開規定，於
    97年7 月15日以裁定命其等為庚○○○之承受訴訟人續行訴
    訟。
四、又無訴訟能力人有為訴訟之必要，而無法定代理人，或法定
    代理人不能行代理權者，其親屬或利害關係人，得聲請受訴
    法院之審判長，選任特別代理人，民事訴訟法第51條第2項
    定有明文。本件追加原告丙○○因罹患精神分裂症，經本院
    以97年度禁字第36號裁定宣告禁治產，而其監護人即法定代
    理人乙○○為本件訴訟之被告，與其利害相反，無法行使代
    理權，經利害關係人即原告丁○○聲請本院為其選任特別代
    理人，經本院於97年7 月30日裁定選任徐豐益律師為追加原
    告丙○○之特別代理人。
五、本件被告己○○經合法通知，未於言詞辯論期日到場，核無
    民事訴訟法第386 條各款所列情形，爰依原告之聲請，由其
    一造辯論而為判決。又追加原告癸○○、壬○○均經合法通
    知，未於言詞辯論期日到場，核無民事訴訟法第386 條所列
    各款情形，爰依被告之聲請，由其一造辯論而為判決。
六、原告主張：被繼承人賴水源於95年7 月5 日死亡，兩造均為
    其合法繼承人。詎被告持無效之遺囑，擅自將被繼承人所遺
    坐落潮州鎮○○○段127 之1 地號、同段127 之7 地號、同
    段770 之3 地號、同段824 之1 地號等四筆土地辦理繼承登
    記為所有，排除原告之繼承權。查系爭代筆遺囑內被繼承人
    賴水源之簽名並非真正，否則代筆人無庸註明「經立遺囑人
    同意後『按捺指紋』」，且被繼承人早已臥病多年，簽字不
    可能如遺囑上所示如此流暢，且該簽名亦與其平素簽名不同
    。又系爭代筆遺囑第5 條既已載明「以上內容係由賴水源本
    人口授，指定林維毅律師代筆，並宣讀講解，經立遺囑人同
    意後按捺指紋，記明年月日如後」，則立遺囑人賴水源按捺
    指紋應為系爭遺囑之要式，如未按捺指紋，遺囑即屬無效。
    系爭遺囑上並無被繼承人賴水源本人按捺之指紋，故系爭遺
    囑應屬無效。再被告持系爭遺囑辦理繼承登記時，被繼承人
    賴水源已經亡故，然被告竟在經過地政事務所人員通知後，
    擅自在系爭遺囑第1 條所載之「三」筆土地之左上方處劃「
    X 」，將之改為「四」筆土地，被告之行為係屬遺囑之變造
    ，系爭遺囑縱使有效，亦因經過變造而屬無效。被告以無效
    之遺囑辦理繼承登記，侵害原告對於遺產之公同共有權利，
    爰依民法第767 條之規定，請求被告塗銷繼承登記等語。並
    聲明：被告應將被繼承人賴水源所遺坐落屏東縣潮州鎮○○○段770 之3 地號、824 之1 地號、127 之7 地號、12 7
    之1 地號土地、登記日期為96年2 月14日、原因發生日期為
    95年7 月5 日之繼承登記塗銷。
七、被告戊○○、乙○○、賴敬人則以：系爭遺囑上被繼承人之
    簽名為真正。系爭遺囑係屬代筆遺囑，於遺囑人不能簽名時
    ，使應按捺指紋代之。系爭遺囑既經立遺囑人親自簽名，立
    遺囑人並非不能簽名，故不因其未按捺指紋而使系爭遺囑無
    效。系爭遺囑內容雖記載「經立遺囑人同意後按捺指紋」，
    然系爭遺囑既已符合要式規定，此記載並不影響系爭遺囑之
    效力。又系爭遺囑內容載明有四筆土地之地號，但於第1條
    原記載「三」筆土地，顯然為筆誤，被告將「三」改為「四
    」筆土地，係因辦理土地過戶登記，應地政機關之要求而更
    正為正確之土地數目，此並不影響系爭遺囑之效力等語，資
    為抗辯，並聲明：原告之訴駁回。
八、被告己○○則未於言詞辯論期日到場，惟據其前提出之書狀
    答辯略以：父母親於58年間買下隔壁鄰居之住宅並登記在原
    告丁○○名下，因父親唯恐他日無力照顧最年幼之子，使原
    告丁○○遭受其他年長兄姊欺負，故先行做打算，此乃原告
    丁○○在12歲時即擁有之第一份家產。嗣於82年間，原告丁○○已有經濟能力，不願住簡陋古屋，要求父親將名下之農
    地建屋，進而要求將該3 分地登記在其名下。當時父親名下
    尚有約2 甲4 分土地，一塊7 分地種植蓮霧乃父親欲留作安
    養自己、母親及罹患精神分裂症之大哥之用，一塊一甲2 分
    之養殖地乃父親欲分給其他兒子之用。父親評估原告丁○○
    之所求尚稱合理故答應之，此乃原告丁○○之第二份家產。
    然84年以後，原告丁○○陸續貸款並以名下房地做抵押，且
    向家人借錢，父親名下7 分蓮霧地亦賣掉替原告丁○○還債
    。當時父親有意將名下一甲多土地登記給另外4 個兒子，但
    又害怕不成器的兒子，在其尚存人間時把土地賣掉，而遭受
    村里嘲笑。父親因此請代書寫下遺囑，後來再請律師另立一
    份遺囑，亦即被告持以辦理繼承登記之那份遺囑。父親前後
    找不同人寫的遺囑，內容大致相同，可見其意思不容懷疑。
    在父母親的年代，女孩子分得嫁妝，男孩子分得家產，乃天
    經地義之事等語，資為抗辯。
九、原告主張被繼承人賴水源於95年7 月5 日死亡，兩造均為其
    合法繼承人，被告四人依被繼承人所立之系爭代筆遺囑，就
    坐落屏東縣潮州鎮○○○段127 之1 、127 之7 、770 之3
    、824 之1 地號等四筆土地辦理繼承登記，被告持系爭遺囑
    辦理繼承登記時，因地政事務所人員要求塗改為正確之土地
    數目，被告即自行在系爭遺囑第1 條所載之「三」筆土地之
    左上方處劃「X 」，將之改為「四」筆土地，並由見證人三
    人共同簽名等情，為被告所不爭執，並有繼承系統表、兩造
    之戶籍謄本、上開土地登記謄本、系爭代筆遺囑、財政部臺
    灣省南區國稅局遺產稅繳清證明書等件為證，復有屏東縣潮
    州地政事務所96年9 月21日屏潮地四字第0960008905號函附
    之被告辦理系爭土地之繼承登記即96年2 月7 日潮登字第
    015700號案件相關文件在卷可稽，堪信為真實。至原告主張
    系爭遺囑內被繼承人賴水源之簽名並非真正；且遺囑第5 條
    既已載明「經立遺囑人同意後按捺指紋」，則立遺囑人按捺
    指紋應為系爭遺囑之要式，如未按捺指紋，遺囑即屬無效；
    又被告擅自在系爭遺囑第1 條所載之「三」筆土地之左上方
    處劃「X 」，將之改為「四」筆土地之行為，乃遺囑之變造
    ，系爭遺囑縱使有效，亦因經過變造而屬無效等情，則為被
    告所否認，並以前詞置辯，是故本件應審酌之爭點為：(一)系
    爭遺囑上被繼承人賴水源之簽名是否為真正？(二)如系爭遺囑
    上被繼承人賴水源之簽名為真正，是否因缺乏被繼承人賴水
    源按捺之指紋，而不符合代筆遺囑之要式性而屬無效？(三)系
    爭遺囑內容第1 條是否因經過更改（「三」改為「四」筆土
    地）而屬遺囑之變造，致使系爭遺囑無效？茲於後段分析之
    。
十、(一)關於系爭遺囑上被繼承人賴水源之簽名是否真正？
    經查，證人即見證人兼代筆人林維毅律師到庭結證稱：「（
    提示本院卷（一）第61頁、78頁即系爭代筆遺囑，有無意見
    ？）是我親自作成的，我的簽名也是我親自簽的。（當時為
    何你會去做這份代筆遺囑？）當時我會去做代筆遺囑，是因
    為當時受僱於許清連律師，立遺囑人賴水源直接到事務所請
    我們幫他立代筆遺囑，是由我代筆的，另外兩位見證人寅○○、子○○也是事務所的助理。（這份代筆遺囑是在哪裡作
    成的？）是在許清連律師的事務所作成的。（當時作成幾份
    ？）作成幾份我已經不記得了。（做完以後那份遺囑是交給
    誰？）交給賴水源。（作代筆時在場有何人？）好像還有其
    他家人陪同前來，但是是誰我已經不記得了。當時我有跟賴
    水源講明代筆遺囑的一些法律要件，還有介紹另外兩位見證
    人也有經過賴水源的同意由我們幫他見證並做代筆遺囑。（
    代筆遺囑是賴水源親自簽名的嗎？）是的。（當時賴水源的
    身體狀況如何及意識是否清楚？）身體狀況如何，是他自己
    走來還是有用柺仗，我已經不記得，但他的意識是清楚的，
    對於我們的說明他都能夠瞭解。（代筆遺囑是86年3 月份作
    成的，距離賴水源死亡前還有十年為何就要作成這份遺囑？
    ）這部分我沒有印象，他來就說要作遺囑，還有賴水源〔後
    來〕何時死亡我也不清楚。」等語（見98年2 月24日言詞辯
    論筆錄）。證人即見證人子○○雖亦到庭作證，惟其對於系
    爭代筆遺囑之作成過程印象模糊，就被繼承人賴水源是否親
    自簽名一情，無法回憶當時之情形（見98年3 月19日言詞辯
    論筆錄）。上開二位證人與兩造均無利害關係，當不致有所
    偏頗，而系爭代筆遺囑係於86年3 月4 日作成，距上開證人
    到庭證述之時間已達12 年之久，而證人子○○當時僅係事
    務所之員工，非專業法律人士，亦未於見證同時兼代筆人，
    是其雖曾參與本件代筆遺囑之作成，然對於代筆遺囑之過程
    大多已遺忘亦屬常情，是應以證人即系爭遺囑之見證人兼代
    筆人林維毅律師證述之內容為可採。證人林維毅律師既能確
    認立遺囑當時係由被繼承人賴水源親自簽名，則原告主張系
    爭遺囑上賴水源之簽名為真正一情，堪信為真實。
  (二)關於如系爭遺囑上被繼承人賴水源之簽名為真正，是否因缺
    乏被繼承人賴水源按捺之指紋，而不符合代筆遺囑之要式性
    而屬無效？
    按代筆遺囑，由遺囑人指定三人以上之見證人，由遺囑人口
    述遺囑意旨，使見證人中之一人筆記、宣讀、講解、經遺囑
    人認可後，記明年、月、日，及代筆人之姓名，由見證人全
    體及遺囑人同行簽名，遺囑人不能簽名者，應按指印代之，
    民法第1194條定有明文。本件代筆遺囑之代筆人及見證人為
    林維毅律師、子○○、寅○○等三人，其等係經被繼承人賴
    水源同意指定之人，其等均親自見聞被繼承人賴水源所立代
    筆遺囑之經過，其中代筆人林維毅律師亦與賴水源確認系爭
    遺囑之內容，經賴水源認可，已依上開民法規定筆記、宣讀
    、講解遺囑之意旨，且經立遺囑人賴水源及見證人全體親自
    簽名完成無誤，均如前述。是故本件遺囑符合上開代筆遺囑
    要式性之規定，應屬有效之遺囑，至為明確。系爭遺囑雖記
    載「經立遺囑人同意後按捺指紋」，然本件立遺囑人賴水源
    既能簽名，復已親自簽名於遺囑上，已合於代筆遺囑之要件
    ，是故遺囑內容記載「經立遺囑人同意後按捺指紋」等字句
    ，並不影響系爭遺囑之效力。
  (三)關於系爭遺囑內容第1 條是否因經過更改（「三」改為「四
    」筆土地）而屬遺囑之變造，致使系爭遺囑無效？
    查被告持系爭遺囑欲辦理繼承登記時，地政事務所人員發現
    遺囑內容書寫之土地筆數有誤，要求塗改為正確之土地數目
    ，被告即自行在系爭遺囑第1 條所載之「三」筆土地之左上
    方處劃「X 」，將之改為「四」筆土地，並由見證人林維毅
    律師、子○○、寅○○三人共同簽名等情，業如前述。而證
    人林維毅律師亦結證稱：「因為做完遺囑後我們並沒有發覺
    有誤寫的狀況，後來是去年還是前年，家屬要去辦遺產登記
    ，才發現有誤寫，是地政人員請家屬找當時的見證人員來做
    更改，我們看過後也認為有誤寫的情形，所以我們事後有幫
    他們作修改，修改後是經過我們三位見證人簽名的，事後修
    改時還特別聯絡另外兩位見證人請他們來簽名。」等語。且
    觀之系爭遺囑第1 條已載明土地之地號為潮州鎮○○○段77
    0 之3 、824 之1 、127 之7 、127 之1 等四筆土地，雖最
    後一筆127 之1 地號土地簡略記載為「之1 」，然係緊接在
    127 之7 之後，不致使人產生疑義，是遺囑內容將上開四筆
    土地記載為「三筆土地」，係顯然之誤寫誤算。被告於被繼
    承人死亡後，為辦理繼承登記，將遺囑內容上開記載錯誤之
    土地筆數更改為正確之數目，且經三位見證人確認後簽名，
    是被告上開塗改內容之行為，核不影響系爭遺囑之效力。況
    被告係應地政事務所人員之要求，為辦理繼承登記所為，亦
    非被告等擅自妄為，是原告指稱系爭遺囑因被告之變造而屬
    無效，尚無可取。
十一、綜上所述，系爭代筆遺囑既屬真正有效，被告據以辦理繼
      承登記，即無違誤。原告主張系爭遺囑無效，被告所為繼
      承登記侵害原告對於遺產之公同共有權利，並訴請塗銷繼
      承登記，為無理由，不應准許。
十二、本件事證已臻明確，兩造其他攻擊防禦方法，核與判決結
      果不生影響，爰不逐一論述，附此敘明。
十三、據上論結，原告之訴為無理由，依民事訴訟法第385 條第
      1 項前段、第78條、第85條第1 項，判決如主文。
中    華    民    國    98    年    5     月    19    日
                        家事庭法  官  楊中琪
正本係照原本作成。
如對本判決上訴，須於判決送達後20日內向本院提出上訴狀並表
明上訴理由，如於宣示後送達前提出上訴者須於送達後10日內補
提上訴理由書（須附繕本）。
中    華    民    國    98    年    5     月    19    日
                              書記官  簡慧瑛


司法院資訊處製作；財團法人民間司法改革基金會備份。
